---
title: "DIAB_clase2"
author: "José Miguel Hernández Cabrera"
date: "10/3/2019"
output: 
  html_document:
    mathjax: "default"
---

```{r setup, include=FALSE}
knitr::opts_chunk$set(echo = TRUE)
```

### Tipo de variables

#### Cualitativas

##### Nominales

##### Ordinales

#### Cuantitativas

##### Discretas

##### Continuas

### Medidas de dispersión

#### Media
mu, x_barra

#### Recorrido

#### Varianza

#### Desviación típica
Solo informa la dispersión de datos respecto a una media específica de las observaciones. Es solo una estadística descriptiva.

#### Coeficiente de variación
Hace comparable la variabilidad entre unidades distintas
#### Error estándar


#### Error estándar vs Desviación típica
SE es usado más para cuestiones de inferencia estadística, sobre todo con distribuciones de probabilidad. Ver cómo cambia la media en cada muestreo, dentro de una variable $\bar{x}$. Permite ver la variación entre diversas muestras.

#### Percentiles
Mediana
recorrido intercuartílico $RI = Q_3 - Q_1$ Se deshace de los valores más grandes y de los valores más pequeños.
Usar mediana descriptiva, y un test intercuartílico. Mediana o percentil.

#### Caja de bigotes. Box-plot
Creado por Tukey en 1977.
La caja va de $Q_1$ a $Q_3$ con la línea de la $Mediana$. Si la línea está pegado a uno de los cuartiles, podría indicar que la distribución de los datos no es normal.
los bigotes se ponen hasta $P_{90}$ y $P_{10}$.
Datos discordantes, aberrantes, outliers: comprendido entre 1.5 y 3 veces el $RI$.
Poner atención a los datos $>3$ veces el $RI$.

En revistas los cuartiles se manejan al revés.

#### Determinación del tamaño de la muestra

* Error de estimación $|\hat{p} - p| \leq E$
* El nivel de confianza $[prob(\hat{p}-p) < E] = 1 - \alpha$

##### Poblaciones grandes
$I^{1-\alpha}_{p} = \left[\hat{p} \pm z_{\alpha/2}\sqrt{\dfrac{pq}{n}}\right]$

##### Poblaciones grandes (infinitas)
$E = Z_{\alpha/2}\sqrt{\dfrac{pq}{n}}$

$n = \dfrac{z^2_{\alpha/2}pq}{E^2}$

donde $p = q = 0.5$ y nivel de confianza = $95.5\%$
Esto se hace porque son escenarios donde existe máxima variabilidad
```{r}
0.3*0.7
0.5*0.5
0.4*0.6
```

##### Calculo del tamaño muestral
##### Poblaciones finitas
$I^{1-\alpha}_{p} = [\hat{p} \pm z_{\alpha/2}\sqrt{\frac{pq}{n}}]$

$E = Z_{\alpha/2}\sqrt{\frac{pq}{n}}$

$n = \frac{z^2_{\alpha/2}pq}{E^2}$

##### Error muestral y tamaó de la muestra

Tarea probar
```{r}
error = seq(from = 0.01, to = 0.1, by = 0.001)
N = 57022
p = 0.5
q = 0.5
ci = 95.5
```

