---
title: "Diseño Básico"
author: "José Miguel Hernández Cabrera"
output: html_document
lang: es
bibliography: referencias/referencias.bib
---

```{r setup, include=FALSE}
knitr::opts_chunk$set(echo = TRUE)

library(tippy)
library(ggplot2)
```

## Muestreos probabilísticos

```{r tooltips, echo=FALSE}
alfa = tippy("error tipo I", tooltip = "La probabilidad de rechazar la hipótesis nula aunque sea verdadera en la población", trigger = "click", theme = "light")
beta = tippy("error tipo II", tooltip = "La probabilidad de aceptar la hipótesis nula aunque sea falsa en la población", trigger = "click", theme = "light")
aNeyman = tippy("Afijación de Neyman", tooltip = "Para un tamaño de muestra n se calulan los tamaños de los estratos $n_i$ de forma que la varianza de la muestra sea lo más pequeña posible", trigger = "click", theme = "light")
aOptima = tippy("Óptima", tooltip = "Se minimiza la varianza para un coste dado", trigger = "click", theme = "Light")
```


Representatividad de la muestra. El tamaño de la muestra (representada con $n$) está en relación directa con la desviación típica de las puntuaciones en las características de la variable que se investiga. Cuanto más se agrupen los valores individuales de la variable estudiada alrededor de un valor central, se requerirá un menor tamaño de la muestra [@alpizar2009tamano].

La desviación típica de una proporción $p$ cuyo valor es $\sqrt{pq}$, donde $q = 1 - p$. La máxima dispersión asociada a una proporción del $0.50$ donde $p = 0.5$ y $pq=0.25$. No obstante, Alpízar y Villardón argumentan que este un criterio arbitrario simplista, fácil y poco científico [-@alpizar2009tamano, pp.27].

La determinación del tamaño de la muestra depende de dos cosas:

1. Encontrar diferencias: pruebas estadísticas bilaterales.
2. Encontrar superioridad de un grupo de tratamiento: pruebas estadísticas unilaterales.

Si se quiere alcanzar una precisión mayor ($IC$ más estrecho), el tamaño de la muestra debería ser mayor.
Si se quiere alcanzar una mayor certidumbre se debe disminuir el `r alfa` ($\alpha$). 

El grado de confianza se define por $1 - \alpha$. A mayor grado de confianza, mayor tamaño de muestra.

La potencia estadística es $1 - \beta$ donde $\beta$ es el `r beta`.

### Aleatorio simple

Cualquier individuo tiene la misma probabilidad de ser elegido para formar parte de la muestra

Desventajas: requiere disponer de la lista completa de la población.

### Estratificado

Se divide la población en estratos homogéneos y en cada estrato se realiza un muestreo al azar.

#### Afijación

Procedimiento de reparto de las unidades de muestreo en los diferentes estratos que componen el muestreo

Procedimientos de afijación:

* Constante
* Proporcional
* De varianza mínima (`r aNeyman`)
* `r aOptima`

### Por conglomerados

Cuando la población está dividida en agrupaciones naturales, **se selecciona una muestra al azar de esas agrupaciones** y se analizan todos los individuos del conglomerado.

La distribución de la variable estudiada debe ser homogénea entre los bonlogmerados y heterogénea dentro de cada conglomerado.

### Sistemático

El procedimiento exige numerar todos los elementos de la población, pero en lugar de extraer n números aleatorios sólo se extrae uno.

Se parte de este número aleatorio $i$ y los elementos que integran la muestra son los que ocupan los lugares $i, i+k, i+2k, 1+3k, ...,i+(n+1)k$, siendo $k$ el resultado de dividir el tamaño de la población entre el tamaño de la muestra: $k = \frac{N}{n}$

El número $i$ que empleamos como punto de partida será un número al azar entre $1$ y $k$.

## (¿NO?) Probabilísticos

### Rutas aleatorias

Consiste en establecer sobre mapas o planos de ciudades un número amplio de rutas o recorridos diferentes entre los cuales se seleccionan algunos.

Las rutas deben especificar el modo de selección de las unidades finales. En su mayoría serían las viviendas.

Generalmente se recurre al empleo de cuotas y rutas aleatorias en las fases finales de muestreo, mientas que las técnicas de conglomerados y de muestreo estratificado suelen formar parte de las primeras fases.

***

