---
title: "Tablas de contingencia"
author: "José Miguel Hernández Cabrera"
date: "10/16/2019"
output: html_document
---

```{r setup, include=FALSE}
knitr::opts_chunk$set(echo = TRUE)

library(data.table)
library(gmodels)
```

## Tablas de contingencia

Las tablas de contingencia que recogen información sobre dos variables aleatorias cualitativas

Los datos son **frecuencias**.

Buscamos que que las variables en estudio están relacionadas, por lo que 
la hipótesis nula es si son independientes.

```{r}
obs = data.table(
  Trat = c(
    rep("Trat1", times = 150),
    rep("Trat2", times = 120),
    rep("Trat3", times = 130),
    rep("Trat4", times = 160)
    )
  )

obs[, resultado := c(
  c(rep("Peor", times = 7), rep("Igual", times = 28), rep("Mejor", times = 115)),
  c(rep("Peor", times = 15), rep("Igual", times = 20), rep("Mejor", times = 85)),
  c(rep("Peor", times = 10), rep("Igual", times = 30), rep("Mejor", times = 90)),
  c(rep("Peor", times = 5), rep("Igual", times = 40), rep("Mejor", times = 115))
    )]

obs[, ':=' (Trat = factor(Trat, levels = c("Trat1", "Trat2", "Trat3", "Trat4")),
            resultado = factor(resultado, levels = c("Peor", "Igual", "Mejor")))]

```


Las hipótesis serían si la respuesta depende del tratamiento

$$fe_{ij} = $$

# Cálculo del valor experimental

```{r}
table(obs$Trat, obs$resultado)

```

Conocer el tratamiento más contribuye.La trabla de contribuciones del $\chi^2$. Voy a ver si el trat2.

Creo una nueva tabla apartando el elemento trat2 y creamos una tabla con las demás. Los tres tratamiento funcionan como uno solo.

Los grados de libertad son `4` el $g.l. = (I -1) (J-1)$ 

Realizar el contraste de independencia para comprobar si aceptamos $H_0$.

Conclusión: rechazo $H_0$ porque el tratamiento 2 difiere del resto.

```{r}
CrossTable(obs$Trat, obs$resultado)
```

```{r}
chisq.test(obs$Trat, obs$resultado)
```


AHora se hace lo mismo que en filas pero con columnas. Se hace otra de contingencia.

Contraste de las respuestas igual y mejor frente a peor

Conclusión: Rechazo $H_0$ -> Respuesta y tratamiento están relacionados. Respuesta y tratamiento están relacionados. Trat2 con los que empeoran.

La condicionas es signifivamente superior a la misma proporción con los tratamientos 1, 3 y 4

Para los tratamientos 1, 3 y 4, la respuesta no depende del tratamiento.

En SPSS

### Práctica 

Vamos a plantear una investigación socio-política  que pretende poner de manifiesto la  relevancia del problema regional en la transición  y en el proceso constituyente.

Veamos si los datos siguientes correspondientes a una encuesta efectuada 11 años después de que fuese aprobada la Constitución, que recoge la opinión sobre la forma en la que se llevó a cabo la transición según región, corroboran la hipótesis de que el problema del regionalismo seguía patente en España.
```{r}

opi = data.table(
  Region = factor(
    c(rep("País Vasco", times = 100), rep("Cataluña", times = 100), rep("Galicia", times = 100), rep("Resto", times = 100)),
    levels = c("País Vasco", "Cataluña", "Galicia", "Resto")
  )
)

opi[, Opinión := factor(
  c(
    rep("Sí", times = 60), rep("No", times = 19), rep("Ns/Nc", times = 21),
    rep("Sí", times = 81), rep("No", times = 10), rep("Ns/Nc", times = 9),
    rep("Sí", times = 79), rep("No", times = 8), rep("Ns/Nc", times = 13),
    rep("Sí", times = 83), rep("No", times = 5), rep("Ns/Nc", times = 12)
    ),
  levels = c("Sí", "No", "Ns/Nc")
)]

```
```{r}
with(opi, CrossTable(Opinión, Region, prop.r = F, prop.c = F, prop.t = F, prop.chisq = F, chisq = T))
```


```{r}
with(opi, chisq.test(Opinión, Region))
```
Rechazamos hipótesis nula.


Ahora vemos sin el País Vasco
```{r}
opi_s_vasco = opi[Region != "País Vasco"]

with(opi_s_vasco, CrossTable(Opinión, Region, prop.r = F, prop.c = F, prop.t = F, prop.chisq = F, chisq = T))
```
Por la $\chi^2$ Vemos que el resto de vasriables no tiene relación con la opinión.

Ahora juntamos las variables al resto del país vasco

```{r}
opi[, catgalres := ifelse(Region == "País Vasco", "País Vasco", "Resto de España")]

with(opi, CrossTable(Opinión, catgalres, prop.r = F, prop.c = F, prop.t = F, prop.chisq = T, chisq = T))
```
Vemos que el País Vasco contribuye bastante, al tener una 

Ahora por filas. Primero intentemos con el sí



```{spss}
WEIGHT BY Frecuencia.
```
Ahora la frecuencia es un peso entre las variables, pero no se tocan más.

```{spss}
CROSSTABS
  /TABLES=Opinion BY Region
  /FORMAT=AVALUE TABLES
  /STATISTICS=CHISQ
  /CELLS=COUNT
  /COUNT ROUND CELL.

```

La opinión sí depende de dónde está el individuo.
Ahora queremos saber qué opinión y de dónde

```{spss}
USE ALL.
COMPUTE filter_$=(Region  ~= 1).
VARIABLE LABELS filter_$ 'Region  ~= 1 (FILTER)'.
VALUE LABELS filter_$ 0 'Not Selected' 1 'Selected'.
FORMATS filter_$ (f1.0).
FILTER BY filter_$.
EXECUTE.

```

```{spss}
FILTER OFF.
USE ALL.
EXECUTE.
RECODE Region (1=1) (2=2) (3=2) (4=2) INTO catgalres.
EXECUTE.

```
```{spss}
USE ALL.
COMPUTE filter_$=(Opinion  ~= 1).
VARIABLE LABELS filter_$ 'Opinion  ~= 1 (FILTER)'.
VALUE LABELS filter_$ 0 'Not Selected' 1 'Selected'.
FORMATS filter_$ (f1.0).
FILTER BY filter_$.
EXECUTE.
CROSSTABS
  /TABLES=Opinion BY catgalres
  /FORMAT=AVALUE TABLES
  /STATISTICS=CHISQ
  /CELLS=COUNT ASRESID
  /COUNT ROUND CELL.

```

```{spss}
FILTER OFF.
USE ALL.
EXECUTE.
RECODE Opinion (1=1) (ELSE=2) INTO nons.
EXECUTE.
CROSSTABS
  /TABLES=nons BY Region
  /FORMAT=AVALUE TABLES
  /STATISTICS=CHISQ
  /CELLS=COUNT ASRESID
  /COUNT ROUND CELL.

CROSSTABS
  /TABLES=nons BY Region
  /FORMAT=AVALUE TABLES
  /STATISTICS=CHISQ
  /CELLS=COUNT ASRESID
  /COUNT ROUND CELL.

```

```{spss}

```

```{spss}

```

```{spss}

```

```{spss}

```

```{spss}

```